臺灣彰化地方法院民事判決　100年度訴字第701號
原　　　告　黃泉祥
訴訟代理人　曾信嘉律師
被　　　告　黃陳美瑞
　　　　　　黃啟昌
　　　　　　黃淑櫻
兼上列三人
訴訟代理人　黃啟茂
被　　　告　黃啟烈
　　　　　　黃啟昇
　　　　　　黃淑娟
　　　　　　黃淑珍
上列當事人間請求土地所有權移轉登記事件，本院於民國100年
10月27日言詞辯論終結，判決如下：
    主  文
原告之訴駁回。
訴訟費用由原告負擔。
    事實及理由
一、原告起訴主張：
  (一)緣訴外人黃泉源（大房，已歿，繼承人為訴外人黃津洲、訴
    外人黃津璋）、訴外人黃樹旺（二房，已歿，繼承人為被告
    等人）與原告（三房）為胞兄弟，3人於民國54年5月11日在
    多位房親叔戚見證下，就祖傳土地訂立鬮分約書（下稱系爭
    鬮分約書），協議並載明兄弟三人各分得約7分之祖傳土地
    ，分配細目如下：1.彰化市○○段661號土地（承租耕作權
    ）由大房取得。2.同段915地號土地由大房取得3分0厘3毫2
    絲、三房取得7分0厘3毫3絲。3.同段914地號土地由大房取
    得1分8厘9毫9絲、二房取得7分0厘4毫2絲及同地號墓地1厘
    之土地。
  (二)系爭鬮分約書成立後，兄弟三人即依約及土地現狀約定分管
    ，實際位置如分管實測圖，最東側藍框部分為三房、中間綠
    框部分為大房、最西側部分為二房。各房就分配之土地挖設
    渠溝、引水灌溉耕作等，使用收益迄今數十餘年，由空照與
    地籍套印圖可見各房因耕作而開設之溝渠道路等，完全吻合
    分管實測圖可知。嗣因地籍圖重測，彰化市○○段661地號
    土地經重測分割後為彰化市○○段754、754-1、754-2、754
    -3、754-7、754-8、754-11地號土地；彰化市○○段915地
    號土地經重測後為南興段930地號土地；大埔段914地號土地
    重測後為南興段932地號土地。
  (三)惟今土地登記簿上所載彰化市○○段930地號土地為大房之
    繼承人與原告共有，兩房權利範圍各1/2，權利範圍面積各
    為4965.5平方公尺；同段932地號土地前因先祖父即訴外人
    黃阿鳳借名登記在訴外人黃樹旺名下，嗣訴外人黃樹旺死亡
    ，現登記簿載為二房之繼承人即被告等公同共有，以上均與
    鬮分書約定之分配面積顯有不符。則被告等應將彰化市○○
    段932地號中之1分8厘9毫9絲，無償移轉登記與大房所有，
    大房就彰化市○○段930地號權利範圍面積超出3分0厘3毫2
    絲之部分，無償移轉登記與原告所有。
  (四)經原告告知大房之繼承人上開將共有之彰化縣南興段930地
    號土地移轉之意旨，並請求分割以消滅共有關係，大房之繼
    承人雖然表示同意，然卻因被告等拒絕依鬮分約書之約定撥
    出系爭土地移轉登記與大房之繼承人，致大房之繼承人若依
    鬮分書約定撥出土地移轉登記，將造成其受土地分配之面積
    不足鬮分約書約定之每房7分地，而不願協同原告辦理移轉
    及分割登記。原告多次催告，並發函限期通知大房之繼承人
    對被告等行使移轉系爭土地之請求權，惟大房之繼承人仍怠
    於行使上開權利，原告爰依民法第242條之規定，以原告名
    義代位大房之繼承人，向被告等起訴請求移轉彰化市○○段
    932地號土地與大房之繼承人等語，並聲明：1.被告黃陳美
    瑞、黃啟烈、黃啟昌、黃啟茂、黃淑櫻、黃啟昇、黃淑娟、
    黃淑珍等人應將公同共有之彰化市○○段932地號中面積184
    1.87平方公尺分割移轉登記予訴外人黃津洲、黃津璋公同共
    有。2.訴訟費用由被告等人連帶負擔。
二、被告則以：
  (一)被告黃陳美瑞、黃啟昌、黃淑櫻、黃啟茂、黃啟烈部分：
  1.先父即訴外人黃樹旺於41年7月25日，以買賣方式取得彰化
    市○○段932地號（重測前地號為彰化市○○段914地號）土
    地，與原告所稱之祖傳土地完全無涉。
  2.否認原告所提出系爭鬮分約書上訴外人即先父黃樹旺之簽名
    、蓋章為真正，況原告提出之鬮分書立約日期為54年5月11
    日，迄今已逾15年，被告黃陳美瑞、黃啟昌、黃淑櫻、黃啟
    茂、黃啟烈對此主張時效抗辯等語，並為答辯聲明：原告
    之訴駁回。訴訟費用由原告負擔。
  (二)被告黃淑娟、被告黃淑珍部分：
    對原告提出之鬮分書之真正不爭執，且認同原告之主張。
  (三)被告黃啟昇部分：
    訴外人即先父黃樹旺過世前曾表示「我們這邊有二分要還給
    原告黃泉祥，到彰化又講一遍」等語，這是其臨終前之遺囑
    ，被告黃啟昌、黃啟烈均有在場。
三、兩造不爭執之事項：
    訴外人黃泉源、黃樹旺、黃阿鳳為三兄弟，大房黃泉源已歿
    ，其繼承人為黃津洲、黃津璋；二房黃樹旺於已歿，其繼承
    人為被告黃陳美瑞、黃啟烈、黃啟昌、黃啟茂、黃淑櫻、黃
    啟昇、黃淑娟、黃淑珍等8人；三房黃阿鳳已歿，其繼承人
    為原告。
四、兩造爭執之事項：
    原告依民法第242條規定，以原告名義代位訴外人黃泉源之
    繼承人即黃津洲、黃津璋，向被告黃陳美瑞、黃啟烈、黃啟
    昌、黃啟茂、黃淑櫻、黃啟昇、黃淑娟、黃淑珍等8人起訴
    請求依系爭鬮分約書內容，將彰化市○○段932地號、面積
    1841.87平方公尺土地，分割移轉登記予訴外人黃津洲及黃
    津璋公同共有，是否有理由？
五、本院得心證之理由：
    按債務人怠於行使其權利時，債權人因保全債權，得以自己
    之名義，行使其權利。但專屬於債務人本身者，不在此限，
    民法第242條有明文規定，次按代位權係債權人代行債務人
    之權利，故代行者與被代行者之間，必須有債權債務關係之
    存在，否則即無行使代位權之可言（參照最高法院49年臺上
    字第1274號判例意旨）。查原告主張依據系爭鬮分約書之內
    容，被告等應將彰化市○○段932地號中之1分8厘9毫9絲，
    無償移轉登記與訴外人黃津洲、黃津璋所有，訴外人黃津洲
    、黃津璋應將彰化市○○段930地號、權利範圍面積超出3分
    0厘3毫2絲部分無償移轉登記與原告所有，故其依民法第242
    條規定代位訴外人黃津洲、黃津璋，訴請被告黃陳美瑞、黃
    啟烈、黃啟昌、黃啟茂、黃淑櫻、黃啟昇、黃淑娟、黃淑珍
    將彰化市○○段932地號、面積1841.87平方公尺土地分割移
    轉登記予訴外人黃津洲及黃津璋公同共有等情，然縱屬系爭
    鬮分約書之內容為真實，原告依該內容並無請求訴外人黃津
    洲及黃津璋將彰化市○○段932地號土地所有權移轉登記為
    原告所有之權利，則揆諸前揭說明，代行之原告與被代行之
    訴外人黃津洲及黃津璋間，就彰化市○○段932地號土地並
    無債權債務關係之存在，此與原告主張就彰化市○○段930
    地號土地對訴外人黃津洲及黃津璋有土地所有權移轉登記請
    求權究屬二事，自不得混為一談，故原告主張其得代位行使
    訴外人黃津洲及黃津璋對於被告黃陳美瑞、黃啟烈、黃啟昌
    、黃啟茂、黃淑櫻、黃啟昇、黃淑娟、黃淑珍等8人之彰化
    市○○段932地號土地所有權移轉登記請求權，洵屬無據。
    從而，原告為如其訴之聲明之請求，為無理由，應予駁回。
六、本案事證已臻明確，兩造其餘主張與攻擊防禦方法，經核均
    與本案判決結果無影響，爰不一一予以審酌，附此敘明。
七、據上論結，本件原告之訴為無理由，依民事訴訟法第78條，
    判決如主文。
中    華    民    國   100    年    11    月    10    日
                  民事第一庭    法  官    黃楹榆
以上正本係照原本作成。
如不服本判決，應於送達後20日內，向本院提出上訴狀並表明上
訴理由，如於本判決宣示後送達前提起上訴者，應於判決送達後
10日內補提上訴理由書（須附繕本）。如委任律師提起上訴者，
應一併繳納上訴審裁判費。
中    華    民    國   100    年    11    月    10    日
                                書記官    彭月美